【裁判字號】    91,訴,2211
【裁判日期】    920424
【裁判案由】    年資
【裁判全文】
臺北高等行政法院判決                            九十一年度訴字第二二一一號
                              .
    原      告  甲○○
    被      告  交通部
    代  表  人  乙○○部長）.
    訴訟代理人  丙○○
右當事人間因年資事件，原告提起給付訴訟。本院判決如左：
    主  文
原告之訴駁回。
訴訟費用由原告負擔。
    事  實
緣原告於民國（下同）九十一年四月十日向被告請求依財政部九十一年一月四日台財
稅字第○九○○四五七三七七號令：「．．所稱『實際服務年資』以曾任由公庫支給
薪給之職務之服務年資計算．．」之規定，將其前於四十四年十月十一日至四十七年
六月三十日任職於經濟部所屬台灣肥料股份有限公司（下稱台肥公司），扣除四十五
年八月二十日至四十七年二月十五日因服預備士官役辦理留資停薪之時間，因離職時
未領取退（離）職金，依「交通部所屬郵電事業人員退休規則」第十四條第一項第六
款規定，請求被告將其任職於台肥公司之一年二個月又十五日之服務年資（下稱系爭
年資）併計其於八十八年一月十六日在中華電信股份有限公司（下稱中華電信公司）
辦理退休之退休年資。嗣原告以未獲被告答復，向本院提起給付訴訟。茲摘敘兩造訴
辯意旨如次：
甲、原告方面：
１、被告應給付原告任職於經濟部所屬台灣肥料股份有限公司一年二個月又十五日之
    服務年資退休金。
２、訴訟費用由被告負擔。
二、陳述：
１、按中華電信公司與其所屬台灣南區電信分公司於法律上同屬一法人，不得分割，
    故該台灣南區電信分公司不具獨立法人資格，即無答復本案之能力。另按「交通
    部所屬郵電事業人員退休規則」第一條：「．．所屬郵電事業人員之退休，除有
    特殊情形，經另訂辦法呈部（即交通部）核准．．」之規定，原告任職台肥公司
    之年資得否併計退休年資請領退休金，係由被告核定，並非中華電信公司，故原
    告以之為請求對象，於情理法均符法定程序。按退休金發給之程序，係以「先獲
    年資，後獲退休金」之原則，故依民事訴訟法有權利者有當事人能力之規定，而
    依行政訴訟法第二十二條兼採機關原則之規定，並參照中華電信公司八十九年十
    一月二十八日信人四字第八九Ａ三○○二五七五號函被告請求年資合併計列事宜
    ，可證該公司並無核給年資之權。
２、原告依請願法第二條規定，以掛號郵件方式，於九十一年四月十日以請願書向被
    告請求依財政部九十一年一月四日台財稅字第○九○○四五七三七七號令及「交
    通部所屬郵電事業人員退休規則」第十四條第一項第六款規定，申請核給任職台
    肥公司退職年資，併計退休年資，並未請求被告作成行政處分，惟逾二個月迄未
    核復，遂依行政院八十九年五月二十五日台研展字第○二九九九號函檢附之「
    行政院暨所屬各機關處理人民陳情案件要點」第十一條規定，並依行政訴訟法第
    八條第一項及行政程序法第一百二十條、第一百二十六條規定提起給付訴訟，請
    求被告給付原告前服務於台肥公司一年二個月又十五日（以原告於四十四年十月
    十一日至四十七年六月三十日任職於台肥公司之時間，扣除於四十五年八月二十
    日至四十七年二月十五日因服預備士官役辦理留資停薪之時間）年資之事實行為
    （單純之行政行為），故被告已違給付義務，損害原告權益（逾清償期之請求權
    ），即有請求行政法院作成裁判之權利保護必要，符合訴訟程序，此有勞動基準
    月刊第一七七期第一○四頁至第一○六頁刊載台北市政府九十年十月十六日府訴
    字第九○一五九七八一○○號訴願決定書及吳庚所著「行政法之理論與實用」第
    五九八頁至第五九九頁可資參照。
３、按所得稅法第十四條第一項第九類第一款規定計算個人所得時，有關退職服務年
    資應以實際服務年資為其計算標準。參照財政部九十一年一月四日台財稅字第○
    九○○四五七三七七號令：「有關『退職服務年資』應以實際服務年資為計算標
    準。所稱「實際服務年資」以曾任由公庫支給薪給之職務之服務年資計算之。但
    前已領取退離職給與或曾任技工、工友之年資，如已辦理離職領取退職金者，是
    項年資不予計入。」之規定，原告服務於台肥公司退（離）職時，並未領取退（
    離）職金，此有該公司九十一年四月八日肥行字第九一○○九五○號函可參，且
    上開財政部令係經銓敘部邀集相關單位研商並獲共識，由財政部依會商結論作成
    ，亦有經濟日報九十一年一月十五第十五版剪報可參。是財政部依所得稅法授權
    所為解釋令之行政行為，依行政程序法第八條規定，係屬不特定對象多數人之一
    般性規範，該合理行政命令依法應為人民及政府機關所遵守，並應保護人民合理
    之信賴。
４、按被告援引之「交通部郵電事業人員退休規則」係依中央法規標準法第七條規定
    所訂定，上開規則已實施數十年，惟未送立法院逕施行迄今，依行政程序法第一
    百五十八條第一項第二款規定，應為無效。上開財政部九十一年一月四日台財稅
    字第○九○○四五七三七七號令所稱之公職，應不分身分，均應合併其所任公職
    之年資。另以實體而言，上開財政部令「退職服務年資」，其意旨係以先有退職
    年資，再有退休（職）金，最後再言所得稅，並非被告所稱與「交通部所屬郵電
    事業人員退休規則」之規定無涉。實際上，上開退休規則第三條第二項規定適用
    「差工」（即二級），並無工、職等之分。況被告亦曾要求中華電信公司與產業
    工會協商在案，此有該公司八十九年十一月二十八日信人四字第八九Ａ三○○二
    五七五號函影本可資參照，故職、工年資應予合併計列。又參照司法院釋字第二
    七○號解釋：「公營事業人員之任用及退休，關係此等人員之權利義務，仍應從
    速以法律定之。」之意旨，被告以「交通部所屬郵電事業人員退休規則」之規定
    ，拒絕給付被告及所屬事業機構以外之公營事業機構職工服務年資為退職年資，
    忽視其他法令規定，有違中央法規標準法第十一條及行政程序法第一百五十八條
    規定，應屬無效。
５、參照八十九年十二月五日公務人月刊第五十四期第四十八頁所載行政院八十八年
    十一月二十五日台八十八人政給字二一一三二八號函釋：「技工、工友年資應合
    併公務人員退休年資」，並參照內政部依據行政院人事行政局七十六年三月十七
    日七十六局肆字第○七八四二號函，以七十六年四月三日（）台內勞字第四八
    八二四三號函釋：「．．勞工改變為公務員兼勞工身分者辦理退休之原則，仍予
    維持，即公營事業單位勞工改變為原事業單位『公務員兼具勞工身分』者，．．
    職與工之年資，有併計退休金之規定者，依其規定辦理，若無併計規定者，則於
    其嗣後退休時發給退休金，其標準依不同身分階段分別計算．．」，無論係公務
    員兼具勞工身分，抑或純勞工，其服務年資應以退休時計發退休金，乃行政院所
    明定，此有行政院人事行政局九十年四月九版之人事行政法規彙編第四○二五頁
    及第四○二六頁影本可參。故被告不得拒付原告退休給與，其裁量權之行使已逾
    法定範圍，有違行政程序法第七條、第八條、第九條及第十條規定，況被告與經
    濟部同為行政院所屬機關，亦無互為排除承認年資之理。
６、被告以「交通部所屬郵電事業人員退休規則」第十四條第一項第六款規定，業經
    被告八十八年十二月二十日交人八十八字第○五七八四五號函釋在案云云。惟參
    照司法院釋字第四七四號解釋：「有關人民自由權利之限制應以法律定之，並不
    得逾越必要之程度，應依法律規定之事項不得以命令定之，憲法第二十三條、中
    央法規標準法第五條、第六條均有明定。若以法律授權限制人民自由權利者，須
    法有明示其授權之目的、範圍及內容並符合具體明確之要件．．」、最高法院八
    十六年度台上字第七六五五號判決：「裁量權之行使，並非得以任意或自由為之
    ，仍應受一般法律原則之拘束，即必須符合所適用法律授權之目的，並受法律秩
    序之理念、法律感情及慣例等所規範，若故意失出，尤其是違反比例原則、平等
    原則時，得認係濫用裁量權而為違法。」之意旨，復參照財政部高雄市國稅局九
    十一年三月二十九日財高國稅審二字第○九一○○一七○四七號函略以：「．．
    『實際服務年資』以曾任由公庫支給薪資之職務服務年資計算之．．是國營事業
    編制內雇用人員離職，如未申請退休或經資遣者（即未結算離、退職金），嗣轉
    任另一國營事業之編制內派用人員，其原服務年資可合併計算『退職服務年資』
    。」之內容，依行政程序法第十條明定行政機關裁量權之行使，是其年資可否合
    併，須由被告決定，被告以電信機構現職資位人員、過去所任工等年資可併計將
    來之退休年資，惟限制非電信工等服務年資退休之合併之恣意行為，依行政程序
    法第五條規定，欠缺明確性，亦違憲法第七條平等原則及第二十三條比例原則，
    直接影響人民依憲法第十九條所定依法納稅之義務。
７、參照公務人員月刊第七十八期第二十一頁所載，略以「交通部所屬郵電事業人員
    退休規則」並非行政處分，不得提起撤銷或確認訴訟，該規則雖係法律關係所由
    生，惟非法律關係本身，未違法律保留原則，惟經行政法院九十年度訴字第六一
    三七號及九十年度訴字第四六四七號判決，以違反憲法第七條規定而作成銓敘部
    敗訴之判決。
乙、被告方面：
一、聲明：求為判決駁回原告之訴，訴訟費用由原告負擔。
二、陳述：
１、原告於九十一年四月十日向被告請求依財政部九十一年一月四日台財稅字第○九
    ○○四五七三七七號令：「．．所稱『實際服務年資』以曾任由公庫支給薪給之
    職務之服務年資計算．．。」之規定，將其曾任台肥公司之工級人員年資，依「
    交通部所屬郵電事業人員退休規則」第十四條第一項第六款規定：「其他經交通
    部核定，應予採計之年資。」，併計其退休年資云云。惟原告係自中華電信公司
    辦理退休，參照被告與中華電信公司權責劃分表（個別事項）所載，該公司除董
    事長及總經理之退休事項須函報被告核轉外，其餘人員之退休事項均授權由該公
    司核定，被告依法並無給付之義務，遂於九十一年四月十九日以交人字第○九一
    ○○三○五三九號書函轉請中華電信公司處理逕復，案經該公司所屬台灣南區電
    信分公司以九十一年五月二日南人二字第九一Ａ三○○○一七四號函復原告略以
    ，所請系爭年資併計退休年資未符合「交通部所屬郵電事業人員退休規則」第十
    四條第一項第三款規定。上開規定係屬郵電事業人員曾任公立學校教職員或公營
    事業機構職員之年資，未依各該規定核給退休金、退職金或資遣費，經原服務學
    校或機構核實出具證明者，得併計退休年資，惟原告曾任台肥公司之年資係屬工
    級年資，不符上開退休規則第十四條第一項第三款年資採計之規定。
２、原告就同一事由續向銓敘部、行政院人事行政局及行政院研究發展考核委員會等
    機關提出陳情，被告基於係「交通部所屬郵電事業人員退休規則」之主管機關，
    復於九十一年六月十日以交人字第○九一○○三八四九九號書函復原告，略以：
    「茲以所得稅法有關退職服務年資以實際服務年資為計算標準之規定，係屬財政
    部主管權責，與本部所屬郵電事業人員退休規則關於各類人員年資採計之規定無
    涉，復查銓敘部上開民國九十一年五月二十九日書函亦就台端所詢事項函請財政
    部釋復；是以，有關退休金課稅之疑義，應依所得稅法及財政部相關令函等規定
    辦理。」等語在案。另有關被告所屬郵電事業人員之退休作業，均依「交通部所
    屬郵電事業人員退休規則」之規定辦理，從未有依該退休規則第一條規定另訂辦
    法據以辦理，故原告應以其所屬事業機構（即中華電信公司）為請求對象，始為
    正辦。
３、按「交通部所屬郵電事業人員退休規則」第十四條第一項第六款規定，業經被告
    八十八年十二月二十日交人八十八字第○五七八四五號函釋在案。有關郵電事業
    現職資位人員於被告所屬機構曾任臨時員工未領取退職金或資遣費之年資，於辦
    理退休時准予併計。惟原告曾任台肥公司之工級人員年資，非屬郵電事業之被告
    所屬機構之服務年資，不得採認併計為退休年資。依行政訴訟法第四條第一項：
    「人民因中央或地方機關之違法行政處分，認為損害其權利或法律上之利益，經
    依訴願法提起訴願而不服其決定，或提起訴願逾三個月而不為決定，或延長訴願
    決定期間逾二個月不為決定者，得向高等行政法院提起撤銷訴訟。」、第五條第
    一項：「人民因中央或地方機關對其依法申請之案件，於法令所定期間內應作為
    而不作為，認為其權利或法律上利益受損害者，經依訴願程序後，得向高等行政
    法院提起請求該機關應為行政處分或應為特定內容之行政處分之訴訟。」之規定
    ，原告並未就該事件向被告提起行政救濟，逕提起行政訴訟之程序即不合法，亦
    無原告所稱被告拒絕給付之情事。
４、參照行政院八十八年十一月二十五日台八十八人政給字第二一一三二八號函檢送
    之「工友依法改任適用事務管理規則之機關學校編制內職員後，依公務人員退休
    法辦理退休，其曾任工友年資之處理原則」，略以：「非適用『事務管理規則』
    之機關（構）正式編制內工級人員，及改任適用『事務管理規則』之機關學校編
    制內職員，其曾任編制內工級人員之年資，得於辦理職員退休、撫卹時，以其改
    任職員時之工級人員薪點對照適用『事務管理規則』之行政機關工友相當薪點，
    按現職同薪點工友所支工餉，就其職員退休金、撫卹金採計年資不足三十五年者
    ，另就其曾任工友之年資，依『事務管理規則』規定核給退職金、撫卹金。」，
    原告退休時最後服務機構為中華電信公司，其資位人員之退休事項係依「交通部
    所屬郵電事業人員退休規則」辦理，非依公務人員退休法辦理，即非上開行政院
    八十八年十一月二十五日台八十八人政給字第二一一三二八號函之適用對象。
５、按純勞工改變為公務員兼具勞工身分者辦理退休之原則，參照內政部七十六年四
    月三日（）台內勞字第四八八二四三號函釋：「公營事業單位勞工改變為原事
    業單位『公務員兼具勞工身分』者，若該事業單位適用之退休辦法，對於『勞工
    』部分年資與『公務員兼具勞工身分』者之年資，有併計退休金之規定者，依其
    規定辦理，若無併計規定者，則於其嗣後退休時發給退休金，其標準依不同身分
    階段分別計算，即屬於『勞工部分』之年資，依勞動基準法規定辦理，屬於『公
    務員兼具勞工身分』之年資，依公務員法令規定辦理。」，純勞工退休年資之採
    計，仍以服務同一事業者為限，故原告曾任台肥公司工級人員之純勞工年資，不
    符該函釋規定，無法予以採計。
    理  由
一、原告主張其係依所得稅法第十四條第一項第九類第一款規定、財政部九十一年一
    月四日台財稅字第○九○○四五七三七七號令以及憲法第七條規定，作為其請求
    被告給付其任職於經濟部所屬台灣肥料股份有限公司一年二個月又十五日之服務
    年資退休金之請求權依據。第查，本件原告為二十二年八月三十一日出生，迄至
    八十七年八月三十日止，年滿六十五歲，中華電信股份有限公司臺灣南區電信分
    公司爰依交通部所屬郵電事業人員退休規則規定，准原告自八十八年一月十六日
    起命令退休，參照被告分層負責明細表所載，中華電信股份有限公司除董事長及
    總經理之退休案件須函報被告核轉外，其餘人員之退休案件則均授權由中華電信
    股份有限公司核定，此觀本院卷附被告分層負責明細表、中華電信股份有限公司
    臺灣南區電信分公司八十八年一月七日南人字第八七Ａ三○○○八二五號函（核
    定退休函）、中華電信股份有限公司臺灣南區電信分公司八十八年十一月九日南
    人二字第八八Ａ三○○○六二一號函（補發調整後之退休金差額）以及電信員工
    退休金支給表等自明。被告交通部既非系爭退休金之給付義務主體，則與原告間
    並無發生財產上給付請求權之公法上原因，自亦無原告所指行政程序法第一百二
    十條、第一百二十六條所謂違法授益處分經撤銷或合法授益處分經廢止後之信賴
    補償問題，而交通部所屬郵電事業人員退休規則第一條：「交通部所屬郵電事業
    人員之退休，除有特殊情形，經另訂辦法呈部核准者外，悉依本規則行之。」之
    規定，於本件係指除非中華電信股份有限公司另訂辦法呈被告核准者外，其事業
    人員之退休，悉依交通部所屬郵電事業人員退休規則辦理，至中華電信股份有限
    公司是否另訂辦法呈被告核准，亦不因此而改變系爭退休金之給付義務主體。再
    者，原告所主張之所得稅法第十四條第一項第九類第一款規定、財政部九十一年
    一月四日台財稅字第○九○○四五七三七七號令以及憲法第七條規定，均非原告
    辦理退休之法令依據，尚無從藉此使得系爭退休金之給付義務主體成為被告。綜
    上所述，原告逕以非系爭退休金之給付義務主體之交通部為被告，提起給付之訴
    請求被告給付原告任職於經濟部所屬台灣肥料股份有限公司一年二個月又十五日
    之服務年資退休金，即無理由，應予駁回。
二、兩造其餘攻擊防禦方法均與本件判決結果不生影響，故不逐一論述，併此敘明。
據上論結，本件原告之訴為無理由，爰依行政訴訟法第九十八條第三項前段，判決如
主文。
中    華    民    國    九十二      年      四        月    二十四      日
                               臺 北 高 等 行 政 法 院  第 六 庭
                                           審 判 長 法  官  林樹埔
                                                    法  官  闕銘富
                                                    法  官  曹瑞卿
右為正本係照原本作成。
如不服本判決，應於送達後二十日內，向本院提出上訴狀並表明上訴理由，如於本判
決宣示後送達前提起上訴者，應於判決送達後二十日內補提上訴理由書（須按他造人
數附繕本）。
中    華    民    國    九十二      年      四        月    二十四      日
                                                    書記官  方偉皓


司法院資訊處製作；財團法人民間司法改革基金會備份。
